【裁判字號】    89,上,192
【裁判日期】    900912
【裁判案由】    再審之訴
【裁判全文】
台灣高等法院花蓮分院民事判決  八十九年度上字第一九二號
    上  訴  人  乙○○
    訴訟代理人  廖學忠律師
    被 上 訴人  交通部台灣鐵路管理局
    法定代理人  黃德治
    訴訟代理人  林武順律師
右當事人間請求再審之訴事件，上訴人對於中華民國八十九年十月十三日臺灣花蓮地
方法院八十九年度再字第一號第一審判決提起上訴，本院判決如左：
    主    文
原判決廢棄，發回台灣花蓮地方法院。
    事    實
甲、上訴人方面：
一、聲明：
  (一)原判決關於上訴人敗訴部分廢棄。
  (二)前項廢棄部分，被上訴人在原審聲請之支付命令駁回。
二、陳述：除與原審記載相同者，予以引用外，並補稱：
  (一)被上訴人民國（下同）八十八年三月十九日八十八年鐵運客字第００六八六六號
    函，其主旨載明：「所報花蓮站車輛寄存處土地承租謝輝證先生已於（八十八）
    年三月一日『騰空』寄車處所有車輛，並繳交土地租金（八十七年七月一日至八
    十八年一月三十一日）共計二．００五．五００元乙案，復如說明，請查照」，
    已經表示被上訴人出租謝耀證土地於八十八年三月一日收回。原判決以被上訴人
    係經強制執行程序始收回，上開函復係內部文件所稱八十八年三月一日實有誤會
    云云，惟：
    1.被上訴人八十八年三月十九日八十八年鐵運客字第００六八六六號函載謝耀證
      承租土地於八十八年三月一日收回乙節，係復被上訴人花蓮運務段八十八年三
      月五日花運段業字第０七二九號函，由上開函說明一註明：「覆貴段八十八年
      三月五日花運段業字第０七二九號函」。顯見被上訴人之花蓮運務段係在八十
      八年三月五日始向被上訴人呈報，已在三月一日屆至後數日，當時應已查明本
      件土地在同年三月一日收回，故不可能對八十八年三月一日收回土地乙事發生
      錯誤。
    2.被上訴人於第一審提出之言詞辯論意旨狀所附之證三號「台灣鐵路警察局第四
      警務段受理刑事案件報案三聯單」內記載，被上訴人於八十八年三月三十一日
      報案謝耀證於八十八年三月廿八日竊佔系爭土地。按竊佔乃謝耀證原承租之土
      地已經交還被上訴人並在被上訴人占有中，嗣謝耀證未經被上訴人同意再次佔
      用而言。設謝耀證祇騰空土地，尚未交還被上訴人而繼續使用，被上訴人即不
      會申告其竊佔。
    3.倘被上訴人八十八年三月十九日八十八年鐵運客字第００六八六六號函對謝耀
      證於八十八年三月一日交還土地係錯誤，何以被上訴人事後從未加以更正。
    4.原判決所憑之花蓮運務段八十八年三月三十一日花運段總字第一０五七號函指
      謝耀證土地未收回乙節，應指謝耀證於八十八年三月一日交還土地後，至同月
      廿六日後再佔用，為諉責所發，與事實不符。
  (二)又被上訴人提出之被上訴人花運段八十八年三月三十一日花蓮段總字第一０五七
    號函，所引用之被上訴人貨運服務總所八十八年三月二十二日貨業字第一八二六
    號函之會勘記錄，於「討論事項及結論」欄記載：由原經辦出租單位負責拆除違
    建及清算廢棄物，再通知貨運總所重新勘查，確認土地面積及辦理接收事宜等語
    ，查會勘記錄內既未有謝耀證佔用之記載，況倘系爭仍在謝某佔用中，被上訴人
    應先拆除，謝耀證之佔有狀態才能由被上訴人自行拆除違建及清除廢棄物。故該
    會勘記錄祇是證明謝耀證已經交還土地，但尚有部分設施未撤除乙事而已。
  (三)且依租賃契約第十二條：「租賃契約屆滿或終止，地上留有物品時，概視廢棄物
    ，作憑甲方（即被上訴人）處理，及費用得在押金內扣除」。是以被上訴人所指
    地上仍有承租人之違建及廢棄物等地上物存在，與租賃契約係兩回事。而會勘記
    錄「討論事項及結論事實」欄所述，被上訴人拆除違建等，適為其依租賃契約第
    十二條規定，在租約消滅後，才能處置之行為。
  (四)事實上，謝耀證係不滿於被上訴人在其八十八年三月一日交還後未返還其押金，
    始於八十八年三月二十三日再次佔用原租賃物。故由被上訴人提出之證物，已足
    證明謝耀證在八十八年三月一日點交後，確有交還租賃物，係事後另再佔用租賃
    物。
  (五)被上訴人引用之台北地方法院台北簡易庭小額民事判決，僅敘及謝耀證未提出證
    明於八十八年三月一日將土地交還被上訴人等語，而非認定謝某未交還土地。按
    主債務人所有之抗辯保證人得主張之，主債務人拋棄其抗辯，保證人仍得主張之
    ，民法第七百四十二條定有明文。故謝耀證因未為前揭抗辯致遭敗訴判決，上訴
    人自得為自己利益而主張，不受謝耀證敗訴判決之影響。
三、證據：除援用原審所提之證據外，請求命被上訴人提出被上訴人花蓮運段八十八
    年三月五日花運段業字第０七二九號函。
乙、被上訴人方面：
一、聲明：上訴駁回。
二、陳述：除與原審記載相同者，予以引用外，並補稱：
  (一)被上訴人交通部台灣鐵路管理局原名稱為台灣鐵路管理局，原隸屬台灣省政府因
    精省之故，於八十八年七月一日改隸交通部名稱及印信均改為「交通部台灣鐵路
    管理局」。另法定代理人原為甲○○於八十九年十一月一日已變更為黃德治，特
    此陳報並聲明承受訴訟。
  (二)緣上訴人擔任謝耀證之保證人，於八十五年三月十三日與被上訴人簽訂「土地租
    賃契約」，向被上訴人承租花蓮市○○段四八三地號內面積八七五平方公尺之土
    地，約定租期自八十五年三月十三至八十八年一月卅一日止，月租金新台幣（下
    同）貳拾捌萬陸仟伍佰元，半年一付，逾期繳納在三個月以上者，一律照積欠總
    額加收百分之十。且於土地租賃契約第九條約定：「本租約租期屆滿時，租賃關
    係即行消滅，租期屆滿後，乙方（即承租人）仍為使用者，應負損害賠償責任，
    按租金計算方式繳納使用補償金，並不得主張民法第四五一條之適用及其他異議
    」。復於第十一條約定：「乙方應覓具保證人，保證履行契約，並願負連帶賠償
    責任及願拋棄先訴抗辯權，但政府機關及公營事業機關可免除保證人」。另於第
    十六條特約事項約定：「本案土地現狀標租，限做車輛寄存處使用，不得搭建任
    何固定建築物」；經請求法院公證人公證，並於公證書載明不依約給付租金，或
    違約時不履行違約金，均應逕受強制執行，有台灣花蓮地方法院公證書可稽。惟
    承租人謝耀證於租約期間搭有違建，並於租期屆滿後，仍繼續使用承租土地，被
    上訴人乃依強制執行法第四條第一項第四款、第六條第一項第四款之規定提出公
    證書，向台灣花蓮地方法院聲請強制執行，嗣經該法院八十八年度執字第一五二
    四號返還土地等強制執行事件，就有關交還土地部分執行完畢。惟承租人謝耀證
    尚積欠使用補償費及違約金計壹佰陸拾參萬玖仟柒佰參拾伍元，另執行費用計為
    九萬七千五百零九元。蓋承租人謝耀證自八十七年七月一日起至八十八年一月三
    十一日止應繳之租金計為二、００五、五００元，均逾期繳納三個月以上，依土
    地租賃契約第四條第一項第四款約定，應照積欠總額加收百分之十違約金，計為
    二００、五五０元，另承租人謝耀證積欠八十八年二月一日至六月十七日之使用
    補償費為一、三０八、三五０元，加計百分之十之違約金一三０、八三五元，總
    計為一、六三九、七三五元。嗣因未能查得承租人謝耀證之財產，經台灣花蓮地
    方法院准予核發債權憑證在案，依該債權憑證所示，承租人謝耀證合計積欠被上
    訴人壹佰柒拾參萬柒仟貳佰肆拾肆元。茲因上訴人為承租人謝耀證之保證人，依
    約定應負連帶賠償責任及拋棄先訴抗辯權，被上訴人自得請求上訴人給付一百七
    十三萬七千二百四十四元及依法定利率計算之遲延利息。
  (三)本件系爭土地承租人謝耀證於八十八年一月三十日租期屆滿後，仍繼續使用系爭
    土地，嗣於八十八年三月一日雖繳納積欠之租金，然除於當日暫時騰空寄車處所
    有車輛外，並承諾將全部土地均騰空交還出租人之本件被上訴人。被上訴人所屬
    之花蓮運務段因認謝耀證有解決誠意，在受其朦蔽之情況下，遂於八十八年三月
    五日發函予被上訴人函稱承租人謝耀證已騰空寄車處所有車輛後，即由承辦人員
    擬稿發函表明將在押金內抵扣使用補償費及加收違約金，並促請貨運服務總所儘
    速派員接管該土地，該函稿於八十八年三月六日擬稿後，迄至八十八年三月十八
    日始決行，而於八十八年三月十九日發文，有該函稿足憑。詎謝耀證竟悔約，除
    於八十八年三月一日暫將車輛騰空外，竟未將土地確實交還被上訴人接管（在該
    土地上仍搭有違建及置放物品），並繼續占有使用系爭土地，被上訴人無從接管
    該土地，乃於八十八年三月三十一日報警處理。惟謝耀證仍不依約交還土地，被
    上訴人迫於無奈，遂於八十八年五月三日具狀聲請台灣花蓮地方法院強制執行，
    經該法院以八十八年度執字第一五二四返還土地強制執行事件受理，並於八十八
    年六月十七日就有關交還土地部分執行完畢。因而，上訴人徒以被上訴人前開之
    內部函文，主張謝耀證已於八十八年三月一日交還承租土地，顯與真實有違。何
    況，依上訴人所主張被上訴人之內部函文記載，亦僅稱謝耀證已騰空寄車處所車
    輛，並繳交八十七年七月一日至八十八年一月三十一日之土地租金，復已記載八
    十八年二月一日起八十八年三月一日止之使用補償金計二九六、○五○元及遲繳
    八十七年一月一日至八十八年一月三十一日止租金應加違約金計二○○、五五○
    元，顯非上訴人所抗辯謝耀證於八十八年三月一日已騰空交還土地及租金、違約
    金均已付清。準此，本件上訴人無視於確切事證，主張謝耀證於八十八年三月一
    日已經騰空交還承租土地，並已繳完租金、違約金及至八十八年三月一日之使用
    補償金云云，顯非真實，無從解免其應負連帶保證之責任，自不待多言。
  (四)依上開經公證在案之「土地租賃契約」第九條約定：「本租約租期屆滿時，租賃
    關係即行消滅，租期屆滿後，乙方仍為使用者，應負損害賠償責任，按租金計算
    方式繳納使用補償金，並不得主張民法第四五一條之適用及其他異議」。第十一
    條約定：「乙方應覓具保證人，保證履行契約，並願負連帶賠償責任及願拋棄先
    訴抗辯權，但政府機關及公營事業機關可免除保證人」。茲承租人謝耀證於租期
    屆滿後，仍繼續使用系爭土地，依約即應負損害賠償責任，按租金計算方式繳納
    使用補償金，並不得異議，而本件上訴人既為謝耀證之保證人，即應負連帶賠償
    責任，迨無疑義。因而，本件上訴人主張謝耀證未經被上訴人同意再度占用土地
    使用，非上訴人所保證範圍，被上訴人不得請求上訴人對謝耀證自八十八年三月
    二日起至六月十七日止之使用費負連帶給付責任云云，顯與契約之明文約定不符
    ，自無從解免其應負之責任。
  (五)上訴人主張承租人謝耀證已於八十八年三月一日將承租土地交還被上訴人，無非
    以八十八年三月十九日八十八鐵運客字第００六八六六號函為其依據，惟該函文
    單位均為被上訴人之內部單位，內容係依據花蓮運務段所報，而指示花蓮運務段
    、貨運服務總所如何辦理，上訴人自無從徒以該內部之函文主張承租人謝耀證已
    於八十八年三月一日交還土地。此外，承租人謝耀證及上訴人均未能提出任何證
    據證明確於八十八年三月一日將土地交還被上訴人，則上訴人自不能僅憑該內部
    函文而主張解免其責任。何況，被上訴人所以發出該函文，乃因花蓮運務段受承
    租人謝耀證之矇蔽所報，而指示花蓮運務段、貨運服務總所如何辦理。惟承租人
    謝耀證實際上並未即時交還土地，迄本案接管單位貨運服務總所於八十八年三月
    十八日會勘系爭土地時，發現該土地尚存放有原承租人謝耀證多數物品及違建之
    隔間，嗣承租人謝耀證除繼續佔用土地外，又繼續經營車輛寄存業務，乃報警處
    理，繼而聲請法院實施強制執行。謝耀證確實未於八十八年三月一日交還承租土
    地，迄至法院實施強制執行時始交還該土地。
  (六)本件原審法院歷盡詳細審理後，雖在程序上准許上訴人之再審程序，惟在實體上
    認定承租人謝耀證於本件系爭土地租賃契約屆滿後繼續使用系爭土地，並非交還
    後另行佔用，上訴人自應就承租人謝耀證八十八年六月十七日交還系爭土地前所
    負債務，負保證人責任，復准予扣抵押金，准許被上訴人之請求金額一百十二萬
    九千三百六十四元及自八十八年十一月十七日起至清償日止按依週年利率百分之
    五計算之利息，而駁回上訴人就此一部分所為再審之訴，已於判決理由中詳予敘
    明其認定之依據，應屬正確。茲上訴人漠視原判決所為合法正確之認定，徒以被
    上訴人在原審提出向台灣鐵路警察局第四警務段報案之「受理刑事案件報案三聯
    單」，主張被上訴人業於八十八年三月一日收回承租土地，顯然曲解事實。蓋該
    報案之緣由，乃因謝耀證拒絕返還土地繼續營業之故，並非返還土地後復行起意
    占用該土地，而且謝耀證於租期屆滿後仍為使用者，上訴人依約即負連帶賠償責
    任，正如前述，殊不容上訴人故予曲解。何況，謝耀證因不合竊佔罪之構成要件
    ，雖經報案，然實際上亦未受追訴，自不得僅因有報案之故，即認謝耀證業於八
    十八年三月一日返還系爭土地。此外，本院八十九年上字第九十二號民事判決就
    另一保證人黃春發部分，亦認定謝耀證確係於本件系爭土地租賃契約期滿後繼續
    使用系爭土地。並非交還後另行佔用，據以判令黃春發應就承租人謝耀證八十八
    年六月十七日交還系爭土地前所負債務負保證人責任，本件自不應為不同之認定
    。從而，上訴人所提本件上訴，顯屬無據。
三、證據：除援用原審所提之證據外，補提交通部八十八年六月廿九日交人發字第八
    八三四─二號函、台灣鐵路管理局八十八年七月八日八十八鐵人一字第一五三五
    八號函、行政院八十九年十一月六日台八十九人政力字第一九一五七七號令，台
    灣花蓮地方法院公證書、債權憑證、強制執行處通知，刑事案件報案三聯單，台
    灣鐵路管理局八十八年三月十九日八十八鐵運客字第００六八六六函稿、台灣鐵
    路管理局運務段花蓮運務段八十八年三月三十一日花運段總字第一０五七號函、
    台灣鐵路管理局貨運服務總所八十八年三月二十二日（八八）貨業字第一八二六
    號函（附台灣鐵路管理局有關花蓮車站機車寄存處標租會勘事宜會議紀錄及相片
    ），台灣台北地方法院台北簡易庭八十九年度北小字第六六四號小額民事判決，
    本院八十九年上字第九十二號民事判決等件影本為證。
丙、本院依職權調閱台灣花蓮地方法院八十八年度執字第一五二四號、台灣花蓮地方
    法院檢察署八十八年度偵字第一三七三號卷宗。
    理    由
一、本件上訴人於原審起訴主張：上訴人為訴外人謝耀證於八十五年三月十三日向被
    上訴人租用花蓮市○○段四八三地號內面積八七五平方公尺土地契約之連帶保證
    人；被上訴人認謝耀證自八十七年七月一日起至八十八年一月三十一日止應繳之
    租金計二百萬五千五百元及違約金二十萬五千五百元未繳，另謝耀證積欠八十八
    年二月一日至六月十七日之使用補償費一百三十萬八千三百五十元，及違約金十
    三萬八百三十五元，總計一百六十三萬九千七百三十五元，因被上訴人聲請向謝
    耀證強制執行未果，由法院發債權憑證，合計一百七十三萬七千三百四十四元，
    乃對為連帶保證人之上訴人聲請發支付命令而確定；上訴人認被上訴人與謝耀證
    之土地租約已經消滅，謝耀證已交還租地，亦無積欠分文，但苦無證據；頃自被
    上訴人單位內取得被上訴人八十八年三月十九日以八十八鐵運客字第００六八六
    六號函，而足證謝耀證於八十八年三月一日已經騰空承租土地，並已繳完租金、
    違約金及至八十八年三月一日之使用補償金，承租土地並由被上訴人收回接管；
    則被上訴人支付命令聲請狀所述之事情，即非實在，上開證物足以推翻被上訴人
    之請求，故依民事訴訟法第四百九十六條第一項第十三款規定提起再審之訴等語
    。被上訴人則以：上訴人所稱該函影本為新證據者，然該函件早於發文後已存在
    ，上訴人空言其於八十九年一月中旬始自謝耀證取得該函件，不僅有違真實及常
    情，更未能舉證證明其知悉之確切日期，自難採信，是本件再審原告（即上訴人
    ）提起再審之訴已逾不變期間，其再審之訴為不合法；本件系爭土地承租人謝耀
    證於八十八年一月三十日租期屆滿後，仍繼續使用系爭土地，嗣於八十八年三月
    一日雖繳納積欠之租金，然除於當日暫時騰空寄車處所有車輛外，並承諾將全部
    土地均騰空交還被上訴人，被上訴人所屬之花蓮運務段因認謝耀證有解決誠意，
    在受其朦蔽之情況下而製發該函；詎承租人謝耀證竟悔約，除於八十八年三月一
    日暫將車輛騰空外，竟未將土地確實交還，並繼續占有使用系爭土地，經聲請強
    制執行於八十八年六月十七日執行完畢；上訴人無視於確切事證，主張謝耀證於
    八十八年三月一日已經騰空交還承租土地，並已繳完租金、違約金及至八十八年
    三月一日之使用補償金云云，顯非真實，無從解免其應負連帶保證之責任；另本
    件土地承租人謝耀證並未於契約屆滿時即時遷出，亦未即時交還標的物，更未履
    行契約全部義務，自不能請求退還押金；承租人謝耀證積欠被上訴人計達一百七
    十三萬七千二百四十四元及遲延利息，縱以該押金予以抵扣，猶有不足，亦不能
    任由上訴人主張以該押金抵扣其應為給付之金額等語，資為抗辯。
二、按債務人對於支付命令未於法定期間提出異議者，依民事訴訟法第五百二十一條
    規定，該項支付命令與確定判決有同一之效力，如該支付命令有再審之事由時，
    因支付命令屬於裁定之性質，應依民事訴訟法第五百零七條規定，聲請再審（最
    高法院六十八年度台上字第二六八四號判例及同院六十三年度第四次民庭庭推總
    會議決議參照）。又按當事人發現未經斟酌之證物或得使用該證物者，以如經斟
    酌可受較有利之裁判者為限，得以再審之訴對確定之終局判決聲明不服，為民事
    訴訟法第四百九十六條第一項第十三款所明定。是依前開再審事由提起再審之訴
    ，除須該證物係訴訟程序事實審之言詞辯論終結前業已存在而未經斟酌外，尚須
    該新證據若經法院斟酌，可受較有利之裁判者而言（司法院院字第四三一號解釋
    及最高法院十七年上字第一０八一號、十八年上字第七一０號判例參照）。再法
    律之準用，僅在性質許可之範圍，準用另一法律之規定，如性質上不同者，自不
    在準用之列。而支付命令之聲請，除應表明當事人及法院外，祇須表明請求之標
    的並其數量及請求之原因事實，以及應發支付命令之陳述，此觀民事訴訟法第五
    百十一條之規定自明。因債務人依同法第五百十六條對支付命令得不附理由提出
    異議，故債權人在督促程序就其所主張之事實毋庸舉證，其債權憑證之有無，與
    應否許可發支付命令無關。亦即支付命令僅係就債權人請求之事項及所提出之書
    證為形式上之審查，與判決之行言詞辯論程序須為實質上審查有別。而同法第四
    百九十六條第一項第十三款規定之再審事由，依前開說明，係以前訴訟程序事實
    審言詞辯論終結前已存在而未經斟酌之證物為限，則支付命令之核發未經言詞辯
    論之實質審理程序，性質上自無準用該款再審之餘地。又債務人得異議而不異議
    者，併參同條項但書後段「知其事由而不為主張」之意旨，自不得據以聲請再審
    （最高法院六十一年台抗字第四○七號判例、司法院第十六期司法業務研究會期
    研究意見參照）。復按「第一審之訴訟程序有重大瑕疵者，第二審法院得廢棄原
    判決，而將該事件發回原法院。但以維持審級制度認為必要者為限」；「再審之
    訴不合法者，法院應以裁定駁回之」；民事訴訟法第四百五十一條第一項、第五
    百零二條第一項，分別定有明文。且原法院本應以裁定駁回者，乃竟以判決予以
    駁回，顯有違誤；將該院判決廢棄發回，於法洵無不合（最高法院七十年度台抗
    字第一九九號判決參照）。
三、經查，本件上訴人既主張其認被上訴人與謝耀證之土地租約已經消滅，謝耀證已
    交還租地，亦無積欠分文，但苦無證據，而未對支付命令異議；嗣取得被上訴人
    八十八年三月十九日以八十八鐵運客字第００六八六六號函，足以推翻被上訴人
    之請求，故依民事訴訟法第四百九十六條第一項第十三款規定，對於依督促程序
    而發之支付命令提起再審之訴等語。揆諸前揭說明，其聲請格式已有未合，且縱
    聲請再審，亦不應准許。詎原審未依法以裁定予以駁回，竟為實體之認定，其第
    一審之訴訟程序自有重大瑕疵；本院自應將原判決廢棄，發回原審法院更為妥適
    之裁判，爰判決如主文所示。
據上論結，應依民事訴訟法第四百五十一條第一項，判決如主文。
中      華      民      國    九十      年      九      月    十二      日
                                 審判長法官  吳  鴻  章
                                       法官  黃  永  祥
                                       法官  林  德  盛
右為正本係照原本作成。
如不服本判決，應於收受送達後二十日內向本院提出上訴書狀，其未表明上訴理由者
，應於提出上訴後二十日內向本院補理由書狀( 均須按他造當事人之人數附繕本 )上
訴時應提出委任律師或具律師資格之人之委任狀；委任有律師資格者，另應附具律師
及格證書及釋明委任人與受任人有民事訴訟法第四百六十六條之一第一項但書或第二
項( 詳附註 )所定關係之釋明文書影本。
                                  法院書記官  劉  夢  蕾
中      華      民      國     九十    年       九     月     十二       日
附  註：
民事訴訟法第四百第六十六條之一( 第一項、第二項 )：
對於第二審判決上訴，上訴人應委任律師為訴訟代理人。但上訴人或其法定代理人具
有律師資格者，不在此限。
上訴人之配偶、三親等內之血親、二親等內之姻親，或上訴人為法人、中央或地方機
關時，其所屬專任人員具有律師資格並經法院認為適當者，亦得為第三審訴訟代理人
。


司法院資訊處製作；財團法人民間司法改革基金會備份。
